臺灣屏東地方法院刑事判決　　　　　　　100年度重訴字第1號
公　訴　人　臺灣屏東地方法院檢察署檢察官
被　　　告　張崇禧
選任辯護人　林榮和律師
上列被告因殺人案件，經檢察官提起公訴（99年度偵字第10294
號）本院判決如下：
    主  文
張崇禧殺人，處有期徒刑拾伍年，褫奪公權拾年。扣案之切肉刀
壹支，沒收。
    事  實
一、張崇禧因數年前與其妻陳英足一同搭遊覽車出外旅遊，在車
    上因其陳英足與張進興同座唱歌，張崇禧遂認張進興騷擾其
    妻，懷恨在心，耿耿於懷，一直伺機欲報復張進興，並因此
    經常與其妻陳英足發生爭吵，並於民國98年12月25日間離婚
    ，張崇禧累積怨恨，於99年11月10日上午11時20分許，駕駛
    平日販賣豬肉所用之小貨車，四處尋找張進興，其經屏東縣
    萬丹鄉○○路130 巷56號李河川住處前，見張進興之機車停
    放在門外，遂叫喊張進興之綽號「興仔」，張進興見有人呼
    喊，遂走出屋外，張崇禧即以台語「三字經」之穢語辱罵張
    進興，並萌生殺人之犯意，取其所有放置在小貨車上平日販
    賣豬肉所用之切肉刀1 支，朝張進興左前腹左肋腰際之要害
    刺殺一刀，深達13公分、長3 ×5 公分，致張進興受有胃穿
    刺、脾、胰臟破裂、肋軟骨斷裂、腹腔大出血之傷害，張崇
    禧刺殺張進興後仍不加施救或延醫，反一再追逐張進興，張
    進興終至力竭而跌倒，此時李河川自後抱住張崇禧，張崇禧
    即將刀反握，斥喝李河川：如不放手連你一起殺等語，李河
    川遂放手，張崇禧欲再剌殺，張進興拿起一旁之塑膠鞋架阻
    擋張崇禧繼續追殺，嗣再拿起長條狀木椅欲再阻擋，但因受
    傷嚴重已無力舉起該木椅，此時李春福之太太扶起張進興，
    張崇禧見多人在場無法再繼續刺殺張進興，遂駕駛小貨車逃
    離現場，張進興則因大量失血，經送國軍屏東815 醫院再轉
    送財團法人屏東基督教醫院急救，張進興因腹部穿刺傷併休
    克、胃穿孔兩處、胰體破裂出血、下腸系膜靜脈破裂出血、
    後腹腔出血，雖經急救，仍因上開左肋腰際穿刺傷致胰脾、
    腸系膜穿刺傷、腹血，最後因出血性休克，於99年11月10日
    下午4 時43分死亡。嗣經人報警，經警在張崇禧位於屏東縣
    萬丹鄉○○村○○路419 號之住處扣得上開切肉刀1 支。張
    崇禧逃離現場返家後，隨即換騎機車逃亡，於99年11月12日
    晚上7 時50分許，因以電話向其前妻陳英足聯絡投案事宜及
    地點，經告知警員其位置後，經警在高雄市大寮區大發工業
    區附近之加油站逮捕張崇禧到案。
二、案經屏東縣政府警察局屏東分局報告台灣屏東地方法院檢察
    署檢察官偵查起訴。
    理  由
壹、程序方面
一、按被告以外之人於檢察事務官、司法警察官或司法警察調查
    中所為之陳述，與審判中不符時，其先前之陳述具有較可信
    之特別情況，且為證明犯罪事實存否所必要者，得為證據，
    刑事訴訟法第159條之2刑事訴訟法第159條之1定有明文。證
    人李河川、李春福於警詢中之證述與其等在本院審理中證述
    之內容大致相同，依上開刑事訴訟法第159條之2規定，該警
    詢中之陳述自無證據能力。次按被告以外之人於偵查中向檢
    察官所為之陳述，除顯有不可信之情況者外，得為證據，刑
    事訴訟法第159條之1第2項亦定有明文。證人李河川、李春
    福於檢察官偵訊中之證述，業據其等具結，且於本院審理中
    該二名證人亦到場接受交互詰問，足以保障被告之反對詰問
    權，是證人李河川、李春福於檢察官偵訊中之證述，自有證
    據能力。
二、按被告以外之人於審判外之陳述，雖不符刑事訴訟法第159
    條之1至第159條之4之規定，而經當事人於審判程序同意作
    為證據，法院審酌該言詞陳述或書面陳述作成時之情況，認
    為適當者，亦得為證據。當事人、代理人或辯護人於法院調
    查時知有第159條第1項不得為證據之情形，而未於言詞辯論
    終結前聲明異議者，視為有前項之同意，同法第159條之5第
    1、2項定有明文。立法意旨在於傳聞證據未經當事人之反對
    詰問予以核實，原則上先予排除，惟若當事人已放棄反對詰
    問權，於審判程序中表明同意該等傳聞證據可作為證據，基
    於尊重當事人對傳聞證據之處分權，及證據資料愈豐富，愈
    有助於真實發見之理念，且強化言詞辯論主義，使訴訟程序
    得以順暢進行，上開傳聞證據亦均具有證據能力。查本案據
    以認定被告犯罪事實存否之被告以外之人之言詞或書面陳述
    ，除上述李河川、李春福於警詢、檢察官偵訊時之證述，被
    告及其辯護人爭執其證據能力外，其餘證據，被告、辯護人
    及檢察官於本院審理時，均未爭執其證據能力，而本院審酌
    該言詞陳述及書面陳述作成之情況，未見有何不適當之情形
    ，故依前開規定，均得為證據。
三、再按被告以外之人於審判外之言詞或書面陳述，除法律有規
    定者外，不得作為證據；法院或檢察官得囑託醫院、學校或
    其他相當之機關、團體為鑑定，或審查他人之鑑定，並準用
    第203 條至第206 條之1 之規定；其須以言詞報告或說明時
    ，得命實施鑑定或審查之人為之，刑事訴訟法第159 條第1
    項、第208 條第1 項分別定有明文。是法院或檢察官依刑事
    訴訟法第208 條第1 項之規定，囑託鑑定機關所出具之鑑定
    報告，屬刑事訴訟法第206 條第1 項之鑑定報告，應為上開
    傳聞法則之例外，本件台灣屏東地方法院檢察署檢察官依職
    權囑託法務部法醫研究所之法醫師，對被害人張進興屍體實
    施解剖並檢驗後所出具之法醫研究所（99）醫鑑字第099110
    4136號鑑定報告書（本院卷第81-89 頁），應屬刑事訴訟法
    第159 條第1 項所指「法律有規定」之例外情形，自有證據
    能力。次按依刑事訴訟法第198 條、第208 條之規定，所謂
    鑑定乃指於刑事訴訟程序中為取得證據資料而由檢察官或法
    官指定具有特別知識經驗之鑑定人、學校、機關或團體，就
    特定之事物，以其專業知識加以分析、實驗而作判斷，以為
    偵查或審判之參考。故而，不論鑑定人或鑑定機關、學校、
    團體，均應由檢察官或法官視具體個案之需要而為選任，始
    符合刑事訴訟法第198 條、第208 條之規範本旨，否則所為
    鑑定，仍屬於傳聞證據。但對於司法警察機關調查中之案件
    ，或有量大或急迫之情形，為因應實務之現實需求，認為當
    然有鑑定之必要者，基於檢察一體原則，得由該管檢察長對
    於轄區內之案件，以事前概括選任鑑定人或囑託鑑定機關（
    團體）之方式，俾便轄區內之司法警察官、司法警察對於調
    查中之此類案件，得即時送請事前已選任之鑑定人或囑託之
    鑑定機關（團體）實施鑑定，有法務部92年9 月1 日法檢字
    第0920035083號函可按。而臺灣高等法院檢察署檢察長概括
    選任內政部警政署刑事警察局為「DNA 之鑑定」鑑定機關，
    有臺灣高等法院檢察署92年10月15日檢文允字第0921001322
    號函附之臺灣高等法院檢察署檢察長概括選任鑑定機關名冊
    可按。是鑑定本件DNA 之內政部警政署刑事警察局100 年4
    月8 日刑醫字第1000043614號鑑驗書，雖由屏東縣警察局逕
    送請內政部警政署刑事警察局鑑定，惟內政部警政署刑事警
    察局為臺灣高等法院檢察署檢察長事前概括選任鑑定機關，
    其所為之鑑定結果，自有證據能力。
貳、實體方面
一、訊據被告張崇禧固坦承上開殺害張進興之犯行不諱，惟辯稱
    ：伊當時進去要質問張進興，張進興拿長板凳要撞伊的頭，
    伊就擋下來，擋下來時伊向張進興表示不要再撞了，伊是賣
    豬肉，車上有殺豬的刀，兩人爭執，伊要搶他的板凳，拿刀
    子要防衛，警告訴人張進興，他不聽，伊撥下椅子就刺到他
    的肚子，刺到肚子他在旁邊打滾，伊就跑了，伊承認有要殺
    死被害人云云。被告之辯護人亦辯稱：被告找被害人張進興
    理論，二人發生爭執，張進興拿置於該處之長板凳毆打被告
    ，被告為防衛自己，始持刀向被害人刺一刀，被告在混亂中
    抵擋行刺被害人左前腹部，被告是防衛行為過當，依刑法23
    條減輕其刑等語。
二、經查：被告張崇禧於上開時間、地點，持切肉刀刺向被害人
    張進興之左前腹肋下方，致張進興腹部穿刺傷併休克、胃穿
    孔兩處、胰體破裂出血、下腸系膜靜脈破裂出血、後腹腔出
    血，上開左肋腰際穿刺傷致胰脾、腸系膜穿刺傷、腹血，最
    後因出血性休克，於99年11月10日下午4 時43分死亡之事實
    ，業據被告張崇禧於警詢時、偵查中及本院審理時供承明確
    ，並據證人李河川、李春福於檢察官偵訊及本院審理中結證
    明確（99年度相字第746 號卷第33-34 頁、本院卷第62-6 6
    頁），並有命案現場照片2 張、財團法人屏東基督教醫院診
    斷證明書1 紙、屏東縣政府警察局100 年4 月18日函附之刑
    案現勘察報告卷宗暨鑑定一份（本院卷第97-110頁）在卷可
    稽，且採自案發現場即屏東縣萬丹鄉○○路130 巷54號前柏
    油路上、騎樓上、後院洗衣機上、後院紅磚圍籬上及被告張
    崇禧住處所起出扣案之切肉刀刃上之血跡，均檢出同一男性
    DNA- STR型別，且與被害人張進興DNA-STR 型別相符等情，
    有內政部警政署刑事警察局100 年4 月8 日刑醫字第100004
    3614鑑定書在審卷可按（本院卷第110 頁），並有切肉刀1
    支扣案可資佐證。又被害人張進興確係遭砍殺而受有如事實
    欄所述之傷勢致死等情，業經檢察官督同法醫師相驗、解剖
    屬實，有相驗筆錄、相驗屍體證明書、檢驗報告書、相驗照
    片、解剖報告書在卷足憑。經送請法務部法醫研究所鑑定認
    依相驗屍體證明書記載，較支持為單一穿刺創傷於左肋腰際
    ，位於距頭頂55至57公分之斜向穿刺傷口，距中線14-1 6公
    分，寬約3 公分，閉口應較寬些，研判兇刀可較寬些（大於
    3 公分），深度（解剖時測量深達13公分）研判刀刃長度可
    稍短於13公分，亦可長於13公分而僅部分刀刃刺入，由死者
    死亡經過及檢驗判明被害人張進興死亡原因為生前患慢性阻
    塞性肺疾、糖尿病，因左肋腰際穿刺傷（單一穿刺傷）致胰
    脾、腸系膜穿刺傷、腹血，最後因出血性休克死亡，死亡方
    式研判為他殺等情，亦有法務部法醫研究所（99）醫鑑字第
    0991104136號鑑定報告書在卷足憑（本院卷第81-89 ）。又
    扣案之切肉刀刀刃長約14公分，刀刃寬約2.5 公分，刀柄長
    13.5公分，刀刃兩面皆沾有血跡等情，亦有上開刑案現場勘
    察報告卷宗1 份在卷可按。綜上足認被告張崇禧上開自白核
    與事實相符，自堪採為對其有罪認定之證據。
三、被告張崇禧雖以前詞置辯，惟查：
(一)、本件被告張崇禧於上開時間，駕駛其平日販賣豬肉所用之貨
    車，四處尋找張進興，其經屏東縣萬丹鄉○○路130 巷56號
    李河川住處前，見張進興之機車停放在門外，遂叫喊張進興
    之綽號「興仔」，張進興見有人呼喊，遂走出屋外，張崇禧
    即以台語「三字經」穢語辱罵張進興，並取其所有放置在小
    貨車上之切肉刀刺殺張進興一刀後，再追逐張進興，張進興
    跌倒後，欲再剌殺，張進興先拿起一旁之塑膠鞋架阻擋，嗣
    再拿起長條狀木椅欲再阻擋，但因受傷嚴重已無力舉起該木
    椅等情，業據證人李河川於檢察官偵訊中結證：張進興當時
    去我家聊天，被告開一台貨車停在我家門口，他喊一聲，張
    進興就出去，我聽到被告罵三字經，我沒有聽到張進興有罵
    ，我出來時，就看到張崇禧在追殺張進興，怎麼砍的我沒有
    看到，我出來就看到張崇禧拿一把刀在追張進興，刀的長度
    約二十公分，張崇禧一直在追張進興，張進興繞圓圈，又追
    一陣子，後來張進興摔到，張崇禧又要再繼續砍，我就從後
    面抱著張崇禧，張崇禧對我說沒有我的事，再不放的話就要
    全部都砍，而且當時刀反手要刺我，後來李春福的太太把張
    進興扶起來，張崇禧就跑掉了等語明確（99年度相字第746
    號卷第34頁）。李河川於本院審理中亦結證：99年11月10日
    上午11時20分在我家，有看到被告與張進興發生衝突，被告
    開車從那裡進去，下來被告叫一聲，說是張進興的朋友，張
    進興看到就出去，我聽到在喊、在罵，我就出去看，被告就
    拿刀子在追張進興，最後張進興蹲下去，被告要靠近，我就
    從後面抱住被告說不好，被告說不放手，連我都要殺，一開
    始刀子往前，後來刀子反握，我就放了，李春福的太太跑去
    阻止，我說趕快跑，放了他又追，他開車要追他、又罵，被
    告在罵三字經那裡有一個長板凳很重，我看張進興拿起來不
    夠力氣就掉了，是張進興被被告追的時候，張進興快被被告
    追到時，張進興就拿長板凳，長板凳太重張進興拿不起來放
    手。張進興跌倒後被李春福太太拉起來，張進興有拿東西抵
    擋，第一次是拿塑膠鞋子抵擋，第二次是拿長板凳，我看到
    時他們在追逐很近時，在哪裡刺到我看不太清楚，可能追一
    下就受傷了，之後又跑；拿長板凳之後才向肚子刺到，先拿
    塑膠抵抗，之後快靠近再拿長板凳抵抗，那個長板凳太重。
    張進興跌倒，李春福太太扶起來是張進興拿長板凳的時候，
    那時候張進興已經受傷，張進興蹲下去要靠近時，我才抱住
    張崇禧，長板凳轉過來張進興就蹲下去，可能就受傷了。被
    告開車進去我沒有看到，但是被告下車叫，我看張進興就出
    去，我出去他們就在罵，照片（即本院卷第71頁照片）裡面
    有一個長板凳是我的，平常都放在外面，就是照片那裡涼棚
    下，張進興拿長板凳抵擋二下就掉下去，因為那長板凳很重
    ，不能拿太久，張進興蹲下去就受傷，我就去扶他，被告來
    叫張進興，張進興出去，二個人見面的地方與長板凳距離差
    不多二丈多（問：有無可能他們二人互罵，張進興拿長板凳
    打他？）不可能，被告一直追才拿長板凳抵抗，因為太遠了
    等語在卷（本院卷第64-66 頁）。另證人李春福於檢察官偵
    訊中亦結證：我家住在現場附近，當天接近11點時，被告開
    了藍色小貨車經過，前面沒有路了，他又折返回來，折返後
    停在我堂哥家前面，該是有看到張進興的機車，後來我就看
    到喜仔拿了一支殺豬的刀，有點彎彎的長約20公分，追張進
    興，張進興當時腹部有受傷，追了約三間樓房的寬度，張進
    興摔倒，被告本來要繼續砍，我堂哥李河川抱住他，被告說
    不放手的話，連他也殺，我太太也去把死者扶起來，死者有
    拿東西去擋喜仔，被告就逃走等語明確（99年度相字第746
    號卷第33-34 頁）。李春福於本院審理中亦結證：99年11月
    10日上午11時20分，我堂兄在看電視，有人喊一聲，叫我朋
    友（即張進興），我們衝出去，看到被告追張進興，後來張
    進興跌倒，我看到張進興手摸著肚子，我太太把他扶起來，
    我堂兄也有看到，有看到李河川將被告抱著，被告在後面追
    著要殺張進興，張進興跌倒時，李河川把被告抱住，被告叫
    他放手，不然就全部都殺，後來李河川就放手，我太太扶張
    進興起來，看到張進興拿塑膠做的東西可能是鞋子向他擋去
    ，被告就開車走了，被告開一台貨車停在李河川門口，叫一
    聲「興仔」，「興仔」就出去，我在看電視，我是聽到碰碰
    聲音才出去看，出去就看到他肚子摸著，被告追著張進興，
    張進興是跌倒後再拿那個長板凳，那裡有長板凳，當時沒有
    看到那個情形，出去只有看到他們在追逐的情形，我沒有看
    到張進興拿長板凳攻擊被告，張進興早就被殺到，是先殺到
    再跌倒，長板凳我根本沒有看到，事情發生沒有看到長板凳
    丟在那裡，就放在那裡與平日沒有什麼不一樣，沒有聽到長
    板凳碰碰聲音，也沒有聽到丟東西的聲音，只有聽二個人在
    追逐的聲音等語明確（本院卷第62-66 頁）。上開證人李河
    川、李春福證述之細節固略有出入，惟就被害人張進興係遭
    被告張崇禧持切肉刀攻擊後始欲舉長板凳抵擋，但因已遭刺
    傷，且該板凳甚重，無力舉起等情節，大致相同，且依上開
    二名證人之證述，亦足認係被告張崇禧主動持切肉刀攻擊被
    害人，而非被害人先持板凳攻擊被告，被告始出於防衛持刀
    刺殺張進興之情事，亦堪認定。又被告張崇禧於檢察官聲請
    本院准予羈押時，經本院法官勘驗，其右眼、右胸固有紅腫
    之傷勢，有訊問筆錄及照片在卷可按（本院99年度聲羈字第
    406 號卷第4-5 、13-14 頁），但被告張崇禧於行為後即逃
    亡，迄於99年11月13日晚上7 時50分許始到案，已經過三日
    ，期間因逃亡在外，非無因其他原因受傷，且被告張崇禧追
    逐張進興時，因李河川欲阻止其繼續刺殺張進興，自後抱住
    張崇禧，亦可能因張崇禧使勁掙脫而有上開紅腫之傷害，尚
    難因此即認係被害人張進興以長板凳撞擊被告張崇禧所造成
    ，又上開長板凳長度甚長，重量非輕，有照片1 張可按，並
    據證人即板凳之所有人李河川證述在卷，果若張進興持板凳
    攻擊被告，被告稍微閃躲，即可避開攻擊，而無需再至小貨
    車上取切肉刀防衛，是被告張崇禧辯稱：伊係基於正當防衛
    始攻擊張進興云云，與證人李河川、李春福之證述不符，亦
    與常情不符，顯係事後卸責之詞，不足採取。
(二)、被告張崇禧另抗辯其罹患憂鬱症、妄想症等疾病，固據其提
    出長庚醫療財團法人高雄長庚紀念醫院診斷證明書1 紙附卷
    （本院卷第57頁），又被告張崇禧係於98年9 月7 日至高雄
    長庚醫院精神科初診，經診斷為妄想症，該院醫師除處方藥
    物治療，並醫囑進行會談治療及病識感，有高雄長庚醫院10
    0 年2 月12日長庚院高字第A12242號函在卷可按（本院卷第
    49頁）。惟經本院囑託屏安醫院鑑定被告張崇禧案發當時之
    精神狀態，鑑定結果為：「根據既有資料，推測被告於案發
    時的意識清醒、情緒憤怒，行為激動，知覺部分未有證據顯
    示當時受到幻覺或錯覺的影響，思考方面雖未有思考流程及
    思考形式上的障礙，但有嫉妒妄想之思考內容存在。綜合以
    上各項檢查和會談結果，鑑定人根據起訴書、相關偵查卷宗
    、心理測驗、與精神狀態檢查顯示，被告人格特質較為衝動
    、外向，由被告成長過程中可發現被告於學齡時期即出現逃
    學、翹家等偏差行為，人際關係之發展亦受其人格特質影響
    而較為侷限，並偶有與他人發生衝突的情形，顯見被告之衝
    動控制能力較為不足。此外，被告於成年人早期即開始出現
    飲酒行為，且其飲酒頻率密集，按其長期飲酒模式，應可符
    合精神醫學上『酒精依賴』之診斷標準，而長期飲酒亦可能
    惡化其衝動控制能力，被告原生家庭中，父母關係良好，雖
    其父對子女管教方式較為權威、嚴厲，但未發現其父母對子
    女有施予明顯過當的管教方式，幼年時被告與手足間的關係
    並無重大異常，成年後因各自成立家庭而略顯疏離。被告與
    前妻於97年間加旅遊活動，被告懷疑前妻與被害人過從甚密
    ，兩人可能存有曖昧關係，雖經其前妻多次澄清，在缺乏確
    切證據的情形下，被告仍堅信前妻與被害人存有外遇關係，
    並陸續出現病態性嫉妒以及對前妻的多次暴力、跟蹤行為，
    其前妻並曾據此申請保護令，雙方並在被告要求下辦理離婚
    ，被告的情緒以及對前妻之行為顯受嫉妒妄想之衝擊影響，
    其精神病理表現符合『嫉妒型妄想性疾患』之診斷準則，雖
    被告於家人協助下曾經接受精神醫療的介入，但其對於治療
    的配合度不佳，被告於案發當日飲用鹿茸酒兩杯，飲酒量遠
    少於被告之經常飲酒量，且被告於案發前仍可駕駛車輛前往
    尋找被害人，案發後亦能夠駕駛車輛返家，並騎乘機車離家
    ，故可排除被告受酒精作用影響而損害其現實判斷能力，被
    害人於當天上午十時許經過被告攤位，被告認為被害人是刻
    意嘲笑自己，藉故支開其前妻，計劃於當日營業結束後前往
    尋找被害人理論，此一行為之形成顯然受到被告嫉妒妄想之
    思考內容影響，然而根據被告自述，其與被害人於案發地點
    見面時，被害人反持板凳攻擊被告，被告基於自衛而至車上
    取出平日工作用之刀械，被告於抵抗時將刀插入被害人左側
    胸部與腹部，此一對被害人造成傷害之行為的形成，係被告
    與被害人雙方衝突已起之後的互相攻擊行為，實難謂與被告
    『嫉妒妄想』之思考內容有因果關係，且在對被害人出現殺
    害行為，被告便駕駛車輛返回家中，在告知其前妻後改騎車
    離家至大寮地區躲藏，顯見被告能夠理解行為後所將承擔之
    後果。綜上所述，根據鑑定所獲資料，並無證據顯示被告犯
    行當時之精神狀符合中華民國刑法第19條第1 項及第2 項所
    稱「行為時因精神障礙或其他心智缺陷，致不能辨識其行為
    違法或欠缺依其辨識而行為之能力，或致其辨識行為違法或
    依其辨識而行為之能力，顯著減低」之情形，有屏安醫院
    100 年6 月14日屏安醫字第（100 ）0239號函附之精神鑑定
    報告書在卷足按（本院卷第121-128 頁）。再者，被告皆能
    清楚描述案發當天與被害人發生爭執、衝突之過程，並有條
    理的表達，應無精神狀況有異之情形，行為後並能駕駛小貨
    車返家，並向其前妻陳英足表示已殺害張進興，要借新台幣
    5000元出門，並換騎機車離家、逃亡等情，業據證人陳英足
    於警詢中陳述明確（偵卷第13-16 頁）。綜上足認被告雖患
    有妄想症，然在案發當時應能夠了解自己所處之環境及作為
    ，行為後猶知返家、借錢，並換騎機車逃亡、躲藏，並無精
    神障礙或心智缺陷，致影響其辨識行為違法能力之情形，被
    告此部分之抗辯亦不足採取。
(三)、再按殺人罪與傷害罪之區別，乃以加害人有無殺意為斷，是
    法院應審酌加害人之行為動機、手段、行為人對其行為客觀
    上足以造成死亡之結果，其主觀上確信之程度如何，是否預
    見其發生而不違反其本意，及其他情況證據等綜合判斷。固
    然法院之審酌並不以兇器種類及傷痕之多少為絕對標準，亦
    不能因與被害人素不相識，原無宿怨，事出突然，即認為無
    殺人之故意。但下手之情形如何，於審究犯意方面，仍為重
    要參考資料，故認定被告是否有殺人犯意，自應審酌當時情
    況，視其下手之輕重、加害之部位等，以為判斷之準據（最
    高法院18年上字第1309號、52年台上字第1300號判例意旨、
    90年台上字第1808號判決意旨參照）。查被告張崇禧於上開
    時、地，駕駛小貨車四處尋找張進興，於發現張進興在李河
    川家中，叫其出來，並以三字經之穢語辱罵張進興後，持其
    平日販賣豬肉之切肉刀，其主觀上顯有攻擊張進興之意思，
    已如上述，又該切肉刀之刀刃長約14公分，刀刃寬約2.5 公
    分，刀柄長13.5公分，已如前述，被告係持刀朝張進興之左
    肋腰際之人身要害處攻擊，其刀刃刺入被害人腹部深達13公
    分，造成脾、胰穿刺傷、腸系膜出血、腹血，均已如上述，
    足證被告下手甚重。則依上開證人李河川、李春福之證述，
    被告一再追逐被害人，並喝阻李河川攔阻其繼續刺殺被害人
    ，依被告及一般人所認識，被告張崇禧因上開動機，而對被
    害人為上開方式之攻擊，應有致被害人死亡之決意，而有殺
    人故意，應可認定。辯護人為被告辯稱：並無殺人故意云云
    ，尚不足採。
四、綜上所述，被告張崇禧既係基於殺人之犯意，持扣案切肉刀
    刺擊被害人之身體要害，因而致被害人死亡，且並非出於防
    衛自己權利之意思而為之，是被告上開犯行，事證明確，被
    告犯行堪予認定，應依法論科。
五、核被告張崇禧所為，係犯刑法第271條第1項之殺人罪。爰審
    酌被告張崇禧前無犯罪前科，素行良好，有臺灣高等法院被
    告前案紀錄表1 份附卷可按，僅因細故即持刀行兇殺人，其
    犯罪手段及情節甚重，危害社會治安程度非輕，嚴重侵害被
    害人張進興之生命法益，造成被害人家屬恆久之痛苦，且尚
    未與被害人家屬和解並賠償損害，惟念其犯後尚知坦承部分
    犯行，行為時年齡已56歲等一切情狀，量處如主文所示之刑
    ，且依被告犯罪情形，認有宣告褫奪公權之必要，爰諭知褫
    奪公權10年。至另檢察官雖具體求刑認應量處被告無期徒刑
    ，然查，被告犯後已坦承部分犯行，表示悔悟，且被告年齡
    已逾57歲，本院審酌上情，認被告以量處如主文所示之刑為
    適當，檢察官求處之刑尚嫌過重，併此敘明。扣案之切肉刀
    1 支係被告所有，供其犯本件殺人犯行所用之物，業據被告
    陳明在卷，應依刑法第38 條 第1 項第2 款宣告沒收。
據上論斷，應依刑事訴訟法第299 條第1 項前段，刑法第271 條
第1 項、第37條第2 項、第38條第1 項第2款，判決如主文。
本案經檢察官劉昀到庭執行職務。
中    華    民    國   100    年    8     月    4     日
                  刑事第二庭    審判長法  官  潘正屏
                                      法  官  翁世容
                                      法  官  涂裕洪
以上正本證明與原本無異。
如不服本判決應於收受判決後10日內向本院提出上訴書狀，並應
敘述具體理由；其未敘述上訴理由者，應於上訴期間屆滿後20日
內向本院補提理由書（均須按他造當事人之人數附繕本）「切勿
逕送上級法院」。
中    華    民    國   100    年    8     月    4     日
                                      書記官  卓春成
附錄本案所犯法條全文：
刑法第271條第1項
殺人者，處死刑、無期徒刑或10年以上有期徒刑。